臺灣臺東地方法院民事簡易判決
111年度家繼簡字第13號
原      告  曾啓銘  
訴訟代理人  傅爾洵律師
被      告  曾世沅  
            曾啟宗  
            王曾敏  

            曾愛鈺  

            曾慈惠  
            王清泉  
            王春棉  
            朱崇經  

            朱崇偉  

            朱崇梅  
            歐美雲  
            王有志  
            王宸萱  

            王瑋萱  
            廖世源  
            廖興彥  
            廖昱瑧  

            廖芝雨  
兼上十七人
訴訟代理人  曾啓南  
上列當事人間請求分割遺產事件，本院於民國111年12月6日言詞
辯論終結，判決如下：
    主    文
被繼承人曾風所遺如附表一所示之遺產，准予依如附表一所示之
方式分割。
訴訟費用由原告負擔二十七分之二十四，被告曾世沅負擔二十七
分之三。
    理    由
一、被告曾世沅經合法通知，未於言詞辯論期日到場，核無民事
    訴訟法第386條所列各款情形，依家事事件法第51條準用民
    事訴訟法第385條第1項前段規定，爰依原告之聲請，由其一
    造辯論而為判決。
二、原告主張略以：被繼承人曾風於民國90年8月11日死亡，遺
    有如附表一所示未辦保存登記之建物（下稱系爭建物），由
    兩造共同繼承，並變更稅籍登記為兩造公同共有，兩造應繼
    分如下：
(一)被繼承人曾風與其配偶曾陳欠（104年3月28日死亡）育有長
    男曾啟宗、次男曾啓南、三男曾啓銘、四男曾世沅、長女王
    曾金茸（71年5月28日死亡）、次女朱曾金鑾（95年2月14日
    死亡）、三女王曾敏、四女曾愛鈺、五女曾慈惠等九名子女
    ，故曾陳欠與該九名子女就系爭建物之應繼分各為10分之1
    ；嗣曾陳欠於104年3月28日死亡，其就系爭建物之應繼分即
    由該九名子女繼承，應繼分各為9分之1。從而，原告曾啓銘
    與被告曾啟宗、曾啓南、曾世沅、王曾敏、曾愛鈺、曾慈惠
    就系爭建物之應繼分各為9分之1。
(二)王曾金茸於71年5月28日死亡，其就系爭建物之應繼分，由
    被告王清泉、王春棉、歐美雲、王有志、王宸萱、王瑋萱繼
    承如下：
　⒈王曾金茸之繼承人為其配偶王來得（81年5月13日死亡）、長
    男王清進（90年10月1日死亡）、次男王清泉、長女王春棉
    。
　⒉王曾金茸早於曾風於71年5月28日死亡，故就被繼承人曾風遺
    產部分之應繼分，由王曾金茸之子女王清進、王清泉、王春
    棉代位繼承，應繼分各為30分之1；然王清進代位繼承後，
    於90年10月1日死亡，故由王清進之配偶歐美雲、子女王有
    志、王宸萱、王瑋萱再轉繼承，應繼分各為120分之1。
　⒊王曾金茸早於曾陳欠於71年5月28日死亡，故曾陳欠對系爭建
    物之應繼分，由王曾金茸之子女王清泉、王春棉，以及王曾
    金茸於90年10月1日死亡之子王清進之子女王有志、王宸萱
    、王瑋萱代位繼承，王清泉、王春棉之應繼分各為270分之1
    ，王有志、王宸萱、王瑋萱之應繼分則各為810分之1。
　⒋從而，被告王清泉、王春棉就系爭建物之應繼分各為27分之1
    ，被告歐美雲就系爭建物之應繼分則為120分之1，被告王有
    志、王宸萱、王瑋萱就系爭建物之應繼分各為3240分之31。
    　
(三)朱曾金鑾於95年2月14日死亡，其就系爭建物之應繼分，由
    被告朱崇經、朱崇偉、朱崇梅、廖世源、廖興彥、廖昱瑧、
    廖芝雨繼承如下：
　⒈朱曾金鑾之配偶朱振鐸於84年12月16日死亡 ，二人育有長男
    朱崇經、次男朱崇偉、長女朱崇蘭（96年10月26日死亡）、
    次女朱崇梅。
　⒉朱曾金鑾就系爭建物繼承自曾風遺產之應繼分為10分之1，然
    朱曾金鑾繼承後於95年2月14日死亡，由其子女朱崇經、朱
    崇偉、朱崇蘭、朱崇梅再轉繼承，應繼分各為40分之1。惟
    朱崇蘭繼承後，於96年10月26日死亡，故由其配偶廖世源、
    子女廖興彥、廖昱瑧、廖芝雨再轉繼承，應繼分各為160分
    之1。
　⒊朱曾金鑾早於曾陳欠於95年2月14日死亡，故曾陳欠對系爭建
    物之應繼分由朱曾金鑾之子女朱崇經、朱崇偉、朱崇梅，以
    及朱曾金鑾於96年10月26日死亡之女朱崇蘭之子女廖興彥、
    廖昱瑧、廖芝雨代位繼承，朱崇經、朱崇偉、朱崇梅之應繼
    分各為360分之1，朱崇蘭之子女廖興彥、廖昱瑧、廖芝雨之
    應繼分則各為1080分之1。
　⒋從而，被告朱崇經、朱崇偉、朱崇梅就系爭建物之應繼分各
    為36分之1，被告廖世源就系爭建物之應繼分則為160分之1
    ，被告廖興彥、廖昱瑧、廖芝雨就系爭建物之應繼分各為43
    20分之31。　
(四)綜上，兩造之應繼分經換算後即如附表二所示，因被繼承人
    曾風並無遺囑限定其遺產不得分割，兩造間復無不分割之約
    定，且無不能分割之情形，惟兩造迄今未能協議分割，爰依
    民法第1138條、第1141條、第1144條第1款、第1151條及第1
    164條之規定提起本件訴訟，並聲明如主文第1項所示。
三、被告曾世沅雖未於言詞辯論期日到場，惟據其前提出之答辯
    狀略以：系爭建物為公同共有物，應得公同共有人全體同意
    始得起訴，惟原告起訴未得被告曾世沅之同意，被告曾世沅
    不同意結束公同共有關係，因分割遺產後將致被告曾世沅之
    名自遺產上消失而無法追念先祖，請求駁回原告之訴等語置
    辯；其餘被告則均同意原告之請求。
四、被繼承人王曾金茸於90年8月11日死亡，遺有如附表一所示
    之遺產，應由兩造依如附表二示之應繼分比例繼承，且兩造
    就上開遺產未達成分割之協議等情，業經原告提出被繼承人
    曾風之除戶謄本、臺東縣稅務局房屋稅籍證明書、臺東縣稅
    務局之公函、曾風之繼承系統表暨除戶、現戶謄本、同意書
    暨系爭建物現場照片（見本院110年度東簡字第273號卷第16
    至82、262至263頁、本院卷第51至53頁）為證，並有財政部
    南區國稅局臺東分局111年6月28日南區國稅臺東營所字第11
    12364004號函檢附之遺產稅核定通知書、臺東縣太麻里地政
    事務所111年7月1日太地所登記字第1110002347號函、臺東
    縣稅務局111年7月4日東稅房字第1110111220號函檢附之房
    屋稅籍證明書等件（見本院110年度東簡字第273號卷第224
    至249頁）在卷可稽，而被告對此亦不爭執，堪認原告主張
    屬實。
五、按繼承人有數人時，在分割遺產前，各繼承人對於遺產全部
    為公同共有；繼承人得隨時請求分割遺產，但法律另有規定
    或契約另有訂定者，不在此限，民法第1151條、第1164條分
    別定有明文。該條所定之遺產分割，係以遺產為一體之分割
    ，而非以遺產中個別財產之分割為對象，亦即遺產分割之目
    的在遺產公同共有關係全部之廢止，而非個別財產公同共有
    關係之消滅，是除依民法第828條、第829條規定，應經全體
    公同共有人同意，否則，即不得僅就遺產中之特定財產先為
    分割，而應以遺產之全部為分割對象。又公同共有物分割之
    方法，除法律另有規定外，應依關於共有物分割之規定，而
    共有之分割，依共有人協議之方法行之。分割之方法不能協
    議者，或於協議決定後因消滅時效完成經共有人拒絕履行者
    ，法院得因任何人之請求，為裁判分割，民法第830條第2項
    、第824條第1、2項復有明定。兩造既無法協議決定本件遺
    產之分割方法，而被繼承人之遺產亦無不能分割之情形，且
    無不予分割之約定，則原告請求裁判分割遺產以消滅全體繼
    承人間之公同共有關係，自屬有據。
六、次按分割之方法不能協議者，法院得因任何共有人之請求，
    命為下列之分配：（一）以原物分配於各共有人，但各共有
    人均受原物之分配顯有困難者，得將原物分配於部分共有人
    。（二）原物分配顯有困難時，得變賣共有物，以價金分配
    於各共有人；或以原物之一部分分配於各共有人，他部分變
    賣，以價金分配於各共有人。若以原物為分配時，如共有人
    有未受分配，或不能按其應有部分受分配者，得以金錢補償
    之，民法第824條第2項、第3項定有明文。本院斟酌本件遺
    產之性質、經濟效用及全體共有人之利益，並兼顧兩造除被
    告曾世沅外，均同意將系爭建物歸原告單所有，並由原告予
    被告曾世沅相當之補償，及系爭建物為已逾44年之木石磚造
    屋，課稅現值為8,700元等情事，認兩造公同共有如附表一
    所示之遺產，其分割方法應以由兩造依如附表一之分割方法
    欄分割為適當。綜上，原告依民法第1164條規定請求分割被
    繼承人所遺如附表一所示之遺產，為有理由，應予准許，分
    割方法則如附表一分割方法欄所示。　
七、末按家事訴訟事件，除本法別有規定者外，準用民事訴訟法
    之規定；又共有物分割、經界或其他性質上類似事件涉訟、
    由敗訴當事人負擔訴訟費用顯失公平者，法院得酌量情形，
    命勝訴之當事人負擔其一部，家事事件法第51條及民事訴訟
    法第80條之1各有明定。本件分割遺產屬形成訴訟，法院於
    決定遺產分割方法時，不受原告聲明之拘束，亦不因何造起
    訴而有不同，且被告之應訴乃法律規定所不得不然，而本件
    分割結果，系爭建物乃歸原告所有，被告中除曾世沅獲相當
    之補償外，其餘被告均未分得遺產，是原告起訴雖於法有據
    ，惟考量本件遺產之繼承比例，故關於訴訟費用之負擔，自
    應由兩造依主文二所示之比例分擔較為公允。　
八、據上論結，本件原告之訴為有理由，依家事事件法第51條，
    民事訴訟法第78條、第80條之1，判決如主文。 
中　　華　　民　　國　　111  　年　　12　　月　　20 　日
          　　　家事法庭　法  官　范乃中
以上正本係照原本作成。　　    　　　　　
如對本判決上訴，須於判決送達後20日內向本院提出上訴狀 (均
須按他造當事人之人數附繕本)。
中　　華　　民　　國　　111 　 年　　12    月　　20 　日
          　　　　　　　　書記官　陳薇如　　　　　　　　
附表一：被繼承人曾風之遺產
編號 建物門牌 面積(平方公尺) 權利範圍 分割方法  1 臺東縣○○○鄉○○村○○路00號  (房屋稅稅籍編號00000000000)  73.20 全部 由原告單獨所有，原告應補償被告曾世沅新臺幣20,000元。 
附表二：兩造之應繼分比例
編號 繼承人 應繼分比例 1 曾啓銘 1440/12960 2 曾啟宗 1440/12960 3 曾啓南 1440/12960 4 曾世沅 1440/12960 5 王曾敏 1440/12960 6 曾愛鈺 1440/12960 7 曾慈惠 1440/12960 8 王清泉 480/12960 9 王春棉 480/12960 10 歐美雲 108/12960 11 王有志 124/12960 12 王宸萱 124/12960 13 王瑋萱 124/12960 14 朱崇經 360/12960 15 朱崇偉 360/12960 16 朱崇梅 360/12960 17 廖世源 81/12960 18 廖興彥 93/12960 19 廖昱瑧 93/12960 20 廖芝雨 93/12960